ACORDAO-COMPLETO-2396392

ACÓRDÃO 4048/2020 ATA 10/2020 - SEGUNDA CÂMARA

VISTOS, relatados e discutidos estes autos em que se aprecia recurso de reconsideração interposto por Saul Nunes Bemerguy, ex-prefeito de Tabatinga/AM, gestão 2009/2012, contra o Acórdão 12152/2018-TCU-Segunda Câmara, mantido pelo Acórdão 1308/2019-TCU-Segunda Câmara, mediante o qual esta Corte julgou irregulares suas contas e condenou-o ao pagamento do débito apurado e imputou-lhe multa proporcional ao dano,
ACORDAM os Ministros do Tribunal de Contas da União, reunidos em Sessão da 2ª Câmara, ante as razões expostas pelo Relator, em:
	9.1. com fulcro nos arts. 32, inciso I, e 33 da Lei nº 8.443/1992, conhecer do presente recurso de reconsideração para, no mérito, negar-lhe provimento;
	9.2. dar ciência desta deliberação ao recorrente, ao interessado e ao Procurador-Chefe da Procuradoria da República no Estado do Amazonas.

Recurso de reconsideração interposto contra acórdão que julgou ilegais as contas do recorrente, imputando-lhe débito e aplicando-lhe multa, em razãoda omissão no dever de prestar contas dos recursos transferidos por meio do Programa Nacional de Apoio ao Transporte Escolar  Pnate, em 2009, do Programa Dinheiro Direto na Escola  PDDE e do Plano de Desenvolvimento da Escola, em 2010.

Segunda Câmara

Município de Tabatinga/AM.

3. Interessado/Recorrente:
3.1. Interessado: Fundo Nacional de Desenvolvimento da Educação - FNDE.
3.2. Recorrente: Saul Nunes Bemerguy (XXX.110.802-XX).

13.1. Ministros presentes: Ana Arraes (Presidente), Augusto Nardes (Relator), Aroldo Cedraz e Raimundo Carreiro.
13.2. Ministros-Substitutos presentes: Marcos Bemquerer Costa e André Luís de Carvalho.

Saul Nunes Bemerguy

AUGUSTO NARDES

Ministro Substituto Marcos Bemquerer Costa.

Adoto como relatório instrução de peça 70 elaborada no âmbito da Secretaria de Recursos (Serur) , que teve a anuência de seu corpo diretivo (peça 71) e, à peça 72, do Ministério Público junto ao TCU (MPjTCU) :
"INTRODUÇÃO
Trata-se de recurso de reconsideração (peças 55-56) interposto por Saul Nunes Bemerguy contra o Acórdão 12152/2018-TCU-Segunda Câmara (peça 35) , mantido pelo Acórdão 1308/2019-TCU-Segunda Câmara (peça 48) . 
A deliberação recorrida apresenta o seguinte teor: 
9.1. com fundamento nos arts. 1º, inciso I, 16, inciso III, alíneas a e c,19, caput, e 23, inciso III, da Lei n. 8.443/1992, julgar irregulares as contas do Sr. Saul Nunes Bemerguy, condenando-o ao recolhimento das importâncias originárias a seguir indicadas, com a fixação do prazo de 15 (quinze) dias, a contar da notificação, para comprovar, perante o Tribunal (art. 214, inciso III, alínea a, do Regimento Interno) , o recolhimento da dívida ao Fundo Nacional de Desenvolvimento da Educação - FNDE, atualizada monetariamente e acrescida dos juros de mora devidos, calculados a partir das datas a seguir especificadas até a do respectivo recolhimento, na forma da legislação em vigor:
	VALOR ORIGINAL (R$) 
	DATA DA OCORRÊNCIA

	8.209,13
	27/04/2009

	1.627,46
	28/04/2009

	8.209,13
	30/04/2009

	1.627,46
	05/05/2009

	1.759,08
	04/06/2009

	23,92
	05/06/2009

	1.639,42
	30/06/2009

	9.908,38
	31/07/2009

	4.278,00
	1º/11/2010

	29.000,00
	03/11/2010

9.2 aplicar ao Sr. Saul Nunes Bemerguy a multa prevista no art. 57 da Lei n. 8.443/1992 c/c o art. 267 do Regimento Interno/TCU, no valor de R$ 12.000,00 (doze mil reais) , com a fixação do prazo de 15 (quinze) dias, a contar da notificação, para comprovar, perante o Tribunal (art. 214, inciso III, alínea a, do Regimento Interno/TCU) , o recolhimento da dívida ao Tesouro Nacional, atualizada monetariamente desde a data deste Acórdão até a do efetivo recolhimento, se for paga após o vencimento, na forma da legislação em vigor;
9.3 autorizar, caso requerido, nos termos do art. 26 da Lei n. 8.443/1992, c/c o art. 217 do Regimento Interno do Tribunal, o parcelamento das dívidas constantes deste Acórdão em até 36 (trinta e seis) parcelas mensais e sucessivas, sobre as quais incidirão os correspondentes acréscimos legais (débito: atualização monetária e juros de mora; multa: atualização monetária) , esclarecendo ao responsável que a falta de pagamento de qualquer parcela importará no vencimento antecipado do saldo devedor, sem prejuízo das demais medidas legais;
9.4 autorizar, desde logo, nos termos do art. 28, inciso II, da Lei 8.443/1992, a cobrança judicial das dívidas, caso não atendidas as notificações;
9.5 encaminhar cópia deste Acórdão à Procuradoria da República no Estado do Amazonas, nos termos do § 3º do art. 16 da Lei n. 8.443/1992 c/c o § 7º do art. 209 do RI/TCU.
HISTÓRICO
Trata-se de Tomada de Contas Especial instaurada pelo Fundo Nacional de Desenvolvimento da Educação - FNDE, em desfavor do Sr. Saul Nunes Bemerguy, Prefeito Municipal de Tabatinga/AM na gestão 2009/2012, relativamente à omissão no dever de prestar contas dos recursos transferidos por meio do Programa Nacional de Apoio ao Transporte Escolar - Pnate, em 2009, do Programa Dinheiro Direto na Escola - PDDE e do Plano de Desenvolvimento da Escola, em 2010.
Após desenvolvimento do processo nesta Corte de Contas, o responsável foi condenado em razão de não ter trazido aos autos elementos probatórios coerentes e suficientes, que demonstrem, de forma inequívoca, o bom e correto emprego das verbas geridas, de acordo com as normas pertinentes (Programa Nacional de Apoio ao Transporte do Escolar/Pnate - Resolução 14/2009: transferência, em caráter suplementar; aos estados, ao Distrito Federal e aos municípios, de recursos financeiros destinados a custear a oferta de transporte escolar aos alunos da educação básica pública, residentes em área rural, com o objetivo de garantir o acesso à educação; e Plano de Desenvolvimento da Escola do Programa Dinheiro Direto na Escola - PDDE/PDE - Resolução n. 3/2010) .
1.1. Após a condenação, foram opostos embargos de declaração, conhecidos e rejeitados por este Tribunal.
1.2. Neste momento, o recorrente insurge-se contra a deliberação previamente descrita.
EXAME DE ADMISSIBILIDADE
Reitera-se o exame de admissibilidade contido nas peças 58-59, que propôs a suspensão dos efeitos dos itens 9.1, 9.2 e 9.4 do acórdão recorrido e acatado pelo Ministro Relator Augusto Nardes (despacho de peça 61) . 
EXAME DE MÉRITO
Delimitação
1.3. Constitui objeto do presente recurso definir se:
	a) há nulidade por vício de fundamentação e se há fato impeditivo que ocasione a iliquidez das presentes contas;
	b)  a ausência de dolo ou má-fé na prática de ato ilegal é suficiente para afastar o débito imputado por meio da TCE;
	c) o quantum da multa aplicada obedeceu aos princípios da razoabilidade e proporcionalidade, bem como aos requisitos legais. 
Da nulidade e da iliquidez das contas 
1.4. Defende-se no recurso a nulidade do acórdão recorrido por vício de fundamentação e a iliquidez das contas do responsável. 
Em relação à nulidade, argumenta o recorrente que 'a Relatoria verificou a veracidade acerca da apreensão dos documentos na 'Operação Imperador' (item 7, alínea B da proposta de deliberação - doc. 36, fls 282) , bem como que, dentre esses arquivos, foram apreendidos documentos relativos à Prefeitura de Tabatinga, porém não considerou que tal apreensão configurou obstáculo à prestação de informações nos autos dessa Tomada de Contas Especial', uma vez que 'entendeu que os documentos extraviados estariam relacionados aos processos que teve como foco Tefé/AM'.
Contudo, de acordo com o recorrente, não se pode afirmar com certeza que os documentos apreendidos não constavam naqueles autos ('Operação Imperador) . Dessa forma, deveria esta Corte de Contas, no entender do recorrente, diligenciar o Poder Judiciário para que obtivesse 'informações acerca dos documentos apreendidos e extraviados, não cabendo presunções frágeis, sem qualquer cunho probatório'. 
Ademais, afirma o recorrente que 'não consta de forma objetiva os motivos pelo qual se responsabilizou o gestor a devolução integral da avença, cabendo ao órgão concedente também diligenciar na municipalidade, a fim de averiguar in loco, se os objetivos do repasse foram atingidos, o que não foi feito'
Dessa forma, não se ponderou acerca dos motivos que impediram o jurisdicionado de elucidar, nos autos dessa tomada de contas, a destinação dos valores e os objetivos dos programas'. 
Pelo exposto, requer 'seja declarado nulo o Acórdão recorrido, a fim de que seja retomada a instrução para que a Comissão da Tomada de Contas possa realizar diligências junto ao Poder Judiciário e até mesmo na Municipalidade, em atenção ao princípio da verdade material, ao princípio do contraditório e da ampla defesa, buscando também fundamentar todas as questões trazidas nesta tomada de contas especial, afastando a condenação tão somente pela omissão da prestação de contas, vez que comprovado fato impeditivo pelo gestor'.
No tocante a iliquidez das contas, aduz que:
	a) 'no ano de 2011 foi realizada pela Polícia Federal no Estado do Amazonas a 'Operação Imperador', destinada à investigação concernente à aplicação de recursos do Fundo de Manutenção e Desenvolvimento da Educação Básica e de Valorização dos Profissionais da Educação (FUNDEB) e do Programa Nacional de Alimentação Escolar (PNAE) , repassados entre 2009 e 2010, inicialmente realizada no Município de Tefé/AM foi estendida ao Município de Tabatinga/AM e 'expedido mandado de busca e apreensão de documentação junto à Prefeitura Municipal de Tabatinga/AM relativa à aplicação de verbas repassadas pelo FUNDEB ou pelo PNAE nos anos de 2009 e 2010';
	b) 'o mandado foi cumprido no dia 14/04/2011, cerca de apenas dois meses após a data final para a última prestação de contas', com o recolhimento de diversos documentos comprobatórios, informa que a mesma documentação foi apresentada ao TCE/AM;
	c) o TCE/AM diligenciou ao Poder Judiciário e após as respostas dada por servidores do órgão (peça 56) , alega que os malotes com a documentação comprobatória das despesas referentes a esta TCE ainda não foram encontrados, assim, as contas devem ser julgadas iliquidáveis, nos termos do princípio da verdade material e do art. 211 do RI-TCU;  
	d) milita ainda em favor do recorrente o disposto no art. 22 da Lei 13.655/2018, que implica 'a ponderação dos fatores e circunstâncias que no presente caso obstaculizaram a apresentação das contas à entidade responsável' qual seja 'a apreensão e extravio de documentos essenciais à análise material da aplicação dos recursos', não se podendo, portanto, concluir 'pela ocorrência de danos ao erário, sob pena de acarretar no enriquecimento ilícito da administração pública'.
	e) 'diante da comprovação do fato impeditivo da realização da prestação de contas (documentos anexos à defesa e ao recurso - peça 56) , ainda que intempestivo ou no âmbito desse processo, deve ser atestado pela Comissão desta Tomada de Contas Especial a veracidade dos argumentos do jurisdicionado, de modo a afastar sua responsabilidade de prestar informações neste processo, por motivos alheios à sua vontade, resultando na iliquidez das contas';
	f) antes de se condenar 'mostra-se imprescindível a realização de diligências no sentido de verificar a veracidade das informações, seja nos autos do processo judicial ou mesmo no Município', não se podendo 'imputar ao gestor a responsabilização por devolução da integralidade dos recursos, com aplicação de multa, tendo o mesmo se manifestado no processo, prestado informações e comprovado fato impeditivo de apresentar a prestação de contas, decorrente da busca e apreensão feita pelo Poder Judiciário, com o extravio de um dos malotes';
	g) ainda, 'não se pode presumir a inexecução dos objetivos do repasse, até mesmo porque havia demanda e alunos a serem atendidos, não se tendo notícias de inexecução de serviços na área da educação nos anos correspondentes'.
Análise:
Examina-se a alegação de nulidade por vício de fundamentação. Entende-se inexistir o mencionado vício a ensejar a nulidade. O voto dos embargos de declaração bem enfrentou a questão e reproduziu 'parte da instrução da então Secex/AM, que foi, inclusive, adotada como Relatório da Deliberação, por trazer todas as informações e análises pertinentes, com o endosso dos dirigentes da unidade técnica e do Ministério Público junto a este Tribunal, o então Subprocurador-Geral Lucas Rocha Furtado', verbis:
11.	As alegações de defesa apresentadas são, em resumo:
'11.1.	A ausência de prestação de contas decorre de apreensão dos documentos referentes a 2010 por parte da polícia federal na 'Operação Imperador' e do extravio desses documentos por parte dos Correios, conforme certidão exarada pela Justiça Federal do Amazonas.
11.2.	Informa que solicitou à polícia federal, em 17/8/2011, cópia de todos os documentos, mas não lhe foi fornecido resposta.
11.3.	Acrescenta que depois de diversas solicitações tanto pelo responsável quanto pelo Tribunal de Contas do Estado do Amazonas, a polícia federal informou que estariam os documentos em posse do Tribunal Regional Federal da 1ª Região.
11.4.	Informa que o TCE/AM expediu solicitação à Justiça Federal requerendo que os documentos acostados aos processos 2712-78.2012.4.01.3200, 4219-11.2011.4.01.3200 e 16913-12.2011.4.01.3200 fossem encaminhados àquele tribunal.
11.5.	Aduz que a Justiça Federal no Amazonas informou que o malote de número 10 não foi localizado pelos Correios, sendo tratado como extraviado e que havia solicitado apuração de possível prática do crime de supressão de documento público.
11.6.	Afirma que os documentos extraviados permanecem em local incerto e não sabido, nem mesmo a Justiça Federal prestou manifestação formal acerca do processo investigativo de seu desaparecimento.
11.7.	Está convencido de que qualquer posicionamento meritório sobre os programas Pnate/2009 e PDDE/2010 mostra-se comprovadamente prejudicado, porque os documentos extraviados são essenciais para a defesa.
11.8.	Conclui que se deve reconhecer a iliquidez das contas determinando-se o seu trancamento, ocasionada por fatos alheios à vontade do gestor.
11.9.	Alega que há garantia da presunção de inocência aplicável aos processos em tribunais de contas em que o jurisdicionado sofre decisão de cunho condenatório.
11.10.	Acrescenta que o órgão técnico não realizou qualquer produção probatória, deixando ao jurisdicionado a missão de produzir provas que comprovem a não realização da conduta, demonstrando ausência de comprovação de impropriedades que tenham o condão de macular as contas.'
Análise
12.	 As alegações não prosperam por dois motivos essenciais. Primeiro, a denominada Operação 'Imperador' realizada pela Polícia Federal apreendeu documentos em 14/4/2011, data posterior a todas as datas limites de prestação de contas dos programas ora inquinados, de forma que é de se exigir que as respectivas prestações de contas já deveriam ter ocorrido.
13.	 Conforme constou na instrução inicial, para o Pnate/2009 a prestação de contas deveria ocorrer em 15/4/2010, ou seja, um ano antes da operação policial. Para o PDDE/PDE/2010 e PDDE/2010 a prestação de contas deveria ter sido em 28/2/2011, mais de um mês antes da operação. Portanto, já de início, não assiste razão ao responsável quando afirma que ficou impossibilitado de prestar contas.
14.	 Porém, mesmo que se admita o atraso em prestar contas, o segundo motivo floresce, pois, não ficou comprovada a impossibilidade em prestar as contas. Em consulta à internet é possível verificar que a operação 'Imperador' teve como alvo principal as irregularidades detectadas pela Controladoria Geral da União (CGU) no município de Tefé/AM (peça 29, p. 1-3) , informação corroborada pela justiça federal (peça 25, p. 32) , mas que paralelamente foram apreendidos documentos relativos à prefeitura de Tabatinga/AM e Piauini/AM, em virtude de similaridade das ocorrências e da presença do mesmo escritório de contabilidade envolvido na fraude em Tefé/AM.
15.	 Tratou-se então da mesma operação, mas de processos distintos, sendo em Tefé/AM o foco principal regido pelos processos judiciais citados nas alegações de defesa, a saber: 271278.2012.4.01.3200, 4219-11.2011.4.01.3200 e 16913-12.2011.4.01.3200, os quais parecem realmente extraviados, segundo informação da justiça federal (peça 25, p. 34-35) .
16.	 No entanto, a operação em Tabatinga/AM está relatada em distinto processo 22824.2011.4.01.3201 (peça 25, p. 18-22) , cuja simples consulta ao site da justiça federal indica estar arquivado na 1ª Vara da Justiça Federal em Tabatinga/AM (peça 29, p. 4-7) . Sobre esse processo judicial o responsável não traz qualquer alegação.
17.	 Em nenhum momento as alegações de defesa comprovam que os documentos de Tabatinga/AM foram apreendidos juntamente com os processos de Tefé/AM, posteriormente supostamente extraviados. A corroborar, a Operação 'Imperador' tratou de desvio em relação ao Fundo de Desenvolvimento da Educação (Fundeb) e ao Programa Nacional de Alimentação Escolar (Pnae) , mas não em relação aos programas federais tratados nestas contas, tanto assim que nos autos de arrecadação não consta qualquer menção ao Pnate ou ao PDDE (peça 25, p. 20-22, p. 24) .
18.	 O responsável alega que o suposto extravio tornaria impossível sua defesa, por motivo alheio a sua vontade. Porém, não está devidamente comprovado que no suposto extravio de documentos (o chamado malote 10) ocorrido no âmbito da justiça federal estavam os documentos referentes à Tabatinga/AM, nem que os documentos apreendidos de Tabatinga se referiam ao Pnate e ao PDDE, de forma que a impossibilidade de defesa, e consequente iliquidez das contas, desvanece a ponto de exigir várias conjecturas sem comprovação, o que impede o acolhimento das alegações de defesa.
19.	 Quanto ao ônus da prova e presunção de inocência, a alegação de que caberia ao órgão de controle a produção de provas para comprovar a regularidade da aplicação dos recursos públicos repassados por convênio, ou de natureza convenial, como é o Pnate e o PDDE, é recorrente neste Tribunal.
20.	 Entretanto, por força do que dispõe o art. 70, parágrafo único, da Constituição Federal, bem assim o art. 93 do Decreto-Lei 200/1967 c/c o art. 66 do Decreto 93.872/1986, tal comprovação compete exclusivamente ao gestor dos recursos públicos.
21.	 Tal entendimento está consolidado nesta Corte de Contas, conforme se verifica nos Acórdão 1577/2014-TCU-Segunda Câmara, rel. André de Carvalho; 6.716/2015 - 1ª Câmara, rel. Augusto Sherman; 9.254/2015 - 2ª Câmara, rel. Ana Arraes; 9.820/2015 - 2ª Câmara, rel.  Raimundo Carreiro; e 659/2016 - 2ª Câmara, rel. Marcos Bemquerer.
22.	 Desse modo, ao contrário do que supõe o responsável, em sede de prestação de contas, o ônus da prova recai sobre o gestor e não sobre o TCU, devendo o gestor fornecer todas as provas da regular aplicação dos recursos sob sua responsabilidade, em conformidade com os normativos vigentes e reiterada jurisprudência do TCU. (grifo no original) 
Observa-se que restou claro que o fundamento da condenação foi a omissão no dever de prestar contas. Esse foi o motivo. Não há vício de fundamentação. O responsável não fez prova da regular aplicação dos recursos e por isso foi apenado. 
As alegações, conforme visto acima, foram afastadas em razão da distinção de processos judiciais que envolviam diferentes municípios. Assim não se verifica qualquer nulidade por vício de fundamentação.
Com relação à iliquidez das contas, a alegação do recorrente funda-se na impossibilidade de comprovação das despesas, uma vez que, por motivo alheio a sua vontade, a documentação foi extraviada no âmbito do Poder Judiciário. 
Data vênia, a alegação não procede, vê-se, de forma nítida, que a operação em Tabatinga/AM foi tratada em processo distinto (22824.2011.4.01.3201 - peça 25, p. 18-22) dos processos nos quais, supostamente, teria sido extraviado o malote com documentos comprobatórios.
Ora, há que se pontuar que ao que indica os elementos dos autos, os documentos probatórios sobre a aplicação dos recursos no Município de Tabatinga, se recolhidos pela Polícia Federal, constavam do processo 22824.2011.4.01.3201 (peça 25, p. 18-22) e não dos processos 271278.2012.4.01.3200, 4219-11.2011.4.01.3200 e 16913-12.2011.4.01.3200, nos quais houve extravio de documentos.
O recorrente alega e quer fazer crer que os elementos de prova do Município de Tabatinga/AM estariam em processos diversos daquele aberto, especificamente, e que tiveram laudo de busca e apreensão para o Município de Tabatinga/AM. Aproveita-se de que documentos de outros processos foram, aparentemente, extraviados para mencionar a conexão, em razão de ser o contador o mesmo.
A nosso sentir, as razões recursais e os elementos de prova, até o momento, juntados aos autos não permite chegar à conclusão que quer o recorrente. O único elemento trazido refere-se ao extravio de documentos no âmbito dos Processos 271278.2012.4.01.3200, 4219-11.2011.4.01.3200 e 16913-12.2011.4.01.3200 e nada se diz sobre o processo 22824.2011.4.01.3201. 
O processo que deu origem a busca e apreensão e que guarda a documentação do Município de Tabatinga/AM trata-se do processo 22824.2011.4.01.3201) , nos termos já verificados no acórdão recorrido, e não os processos nos quais houve extravio. Assim, salvo se prove ao contrário, o que não se verifica nas razões recursais, não há motivo para se pensar que a documentação comprobatória referente às despesas do Município de Tabatinga/AM estaria em outros autos judiciais.
Não prospera a tese de que deveria o TCU diligenciar ao Poder Judiciário, cabe sim ao jurisdicionado fazer prova de sua alegação, inclusive, adotando as medidas judiciais cabíveis para se ter acesso a documentação recolhida por operações policiais e ou constante de outro processo.
Trata-se de dever de o gestor público demonstrar a boa e regular aplicação dos recursos públicos. Assim, ainda que impedido de ter acesso à documentação, após recolhida pela operação policial, poder-se-ia ter acionado o judiciário para a obtenção dos elementos necessários à comprovação da aplicação dos recursos.
Nesse sentido, entende-se que não prosperam os argumentos acerca da existência de fato impeditivo. O gestor alega, mas não demonstra a alegação, nem colaciona qualquer elemento comprobatório. Nesse ponto, convém citar a doutrina de Mauro Schiavi:
Diante da importância da prova para o processo, Carnelutti chegou a afirmar que as provas são o coração do processo, pois é por meio delas que se definirá o destino da relação jurídica processual (in Manual de Direito Processual do Trabalho, 4. Ed., São Paulo: LTr, 2011, p. 560) .
Ora, o recorrente não faz prova da alegação, qual seja, impossibilidade completa de acesso ou mesmo apresenta requisição realizada para acesso da documentação que deveria estar no Processo 22824.2011.4.01.3201. Se limita a dizer que houve extravio de documentos nos Processos 271278.2012.4.01.3200, 4219-11.2011.4.01.3200 e 16913-12.2011.4.01.3200, mas não prova que os documentos da sua gestão estavam nestes processos e não no processo judicial aberto especificamente para o Município de Tabatinga/AM.  
Assim, entende-se aplicável ao caso o apotegma allegare nihil et allegatum non probare paria sunt (nada alegar e alegar e não provar, em Direito, querem dizer a mesma coisa) .  
Diante da ausência de elementos objetivos acerca do alegado, não se pode acatar os argumentos e (ou) a tese defensiva.
Ademais, percebe-se que o ex-gestor descumpriu os prazos normativos para a apresentação da prestação de contas, prazo este que findou antes da operação policial. Deixou o ex-gestor de cumprir obrigação de fazer, se tornando inadimplente. Ao se omitir quanto ao prazo estabelecido, o gestor assume riscos e não poderá se valer da sua própria omissão para alegar caso fortuito.
Dessa forma, ainda que houvesse busca e apreensão, já deveria ter o gestor cumprido e adimplido o seu dever de prestar contas.
Assim, entende-se não prosperar os argumentos trazidos pelo recorrente. 
Da ausência de dolo e má-fé na omissão da prestação de contas. 
Invoca o recorrente a tese de não ter atuado com dolo ou má-fé, inexistindo, ainda, prova de prejuízo ao erário e (ou) desvios dos recursos públicos, logo deve a multa e o débito serem afastados.
Argumenta que:
a) a Lei de Introdução às Normas do Direito Brasileiro (LINDB - Lei 13.655/2018) dispõe que o agente público somente responderá por decisões ou opiniões decorrentes de dolo (art. 28) ;
b) 'para configuração da responsabilidade do agente público, é necessário verificar o dolo na omissão da prestação de contas (conduta) , ou mesmo acerca da execução dos objetivos do repasse, o que não ocorre no presente caso'.
Análise: 
Acerca da alegação de inexistência de dolo ou má-fé, vale dizer que as penas decorreram do juízo acerca das irregularidades a ele atribuídas, e sobre as quais as razões recursais não lograram êxito em elidir. 
Para a jurisprudência consolidada desta Corte, no âmbito dos processos de controle externo, a responsabilidade dos gestores de recursos públicos é de natureza subjetiva. 
Nos termos da Constituição Federal de 1988 e do regramento legal, espera-se do gestor probo a demonstração da boa e regular aplicação dos recursos. Dessa forma, age com culpa o gestor que não prova a aplicação dos recursos. Logo, ao não comprovar a aplicação dos recursos, o gestor incorre em ilícito, descumpre obrigação de fazer imposta pela lei, o que conduz, necessariamente, a imputação do prejuízo a ser ressarcido. 
Deve-se ter em mente que todo aquele que causa prejuízo a outrem, dolosa ou culposamente, tem o dever de indenizar, dever esse que, na área pública, é operacionalizado pela Tomada de Contas Especial, instrumental de concretização do devido ressarcimento.
O valor imputado (débito) trata-se tão somente do dever do gestor de ressarcir, de indenizar, uma vez que não demonstrou a aplicação dos recursos no fim a que se destinava.
Após a publicação da Lei 13.655/2018, o Tribunal já se debruçou sobre a exegese do comando legal (art. 28) e tem entendido que a conduta culposa do responsável que foge ao referencial do 'administrador médio' utilizado pelo TCU para avaliar a razoabilidade dos atos submetidos a sua apreciação caracteriza o 'erro grosseiro' a que alude o art. 28 do Decreto-lei 4.657/1942  (Lei de Introdução às Normas do Direito Brasileiro) , incluído pela Lei 13.655/2018.
Podem ser citadas as ementas dos Acórdão 1628/2018-TCU-Plenário, 1689/2019-Plenário, 2681/2019-1ªCâmara, 2860/2018-Plenário, respectivamente, extraídas da pesquisa de jurisprudência selecionada desta Corte, verbis:
A conduta culposa do responsável que foge ao referencial do 'administrador médio' utilizado pelo TCU para avaliar a razoabilidade dos atos submetidos a sua apreciação caracteriza o 'erro grosseiro' a que alude o art. 28 do Decreto-lei 4.657/1942  (Lei de Introdução às Normas do Direito Brasileiro) , incluído pela Lei 13.655/2018.
Para fins do exercício do poder sancionatório do TCU, erro grosseiro é o que decorreu de grave inobservância do dever de cuidado, isto é, que foi praticado com culpa grave.
Para fins de responsabilização perante o TCU, pode ser tipificado como erro grosseiro o descumprimento de regra expressa em instrumento de convênio. Tal conduta revela nível de atenção aquém ao de uma pessoa com diligência abaixo do patamar médio, o que configura culpa grave, passível de multa.
O erro grosseiro a que alude o art. 28 do Decreto-lei 4.657/1942 (Lei de Introdução às Normas do Direito Brasileiro) , incluído pela Lei 13.655/2018, fica configurado quando a conduta do agente público se distancia daquela que seria esperada do administrador médio, avaliada no caso concreto.
Assim, nos termos da jurisprudência desta Corte, entende-se inequívoco que se afastado o fator impeditivo para a apresentação da prestação, a omissão, no caso concreto, caracteriza o erro grosseiro a que faz menção o art. 28 da Lei 13.655/2018.
Portanto, persistindo o juízo pelas irregularidades e condutas desautorizadas, subsiste fundamento para as apenações imputadas.
Da ausência de critérios para definição da multa aplicada.
Defende-se no recurso ausência da necessária exposição da fundamentação acerca da dosimetria da pena e o critério utilizado para a quantificação da multa aplicada ao recorrente.
Após discorrer sobre o entendimento doutrinário sobre a multa sanção e multa coerção, argumenta que:
	a) os critérios e os parâmetros que foram observados na gradação da penalidade devem estar expressos e que 'tal exigência se justifica em razão do dever de demonstração da motivação ( parágrafo único, inciso VII, do artigo 2º da Lei n. 9.784/99) para aplicação de multa, bem como os critérios (ou infrações ocorridas) que levaram à quantificação do valor';
b) 'o montante da multa aplicada poderia ser reduzido, em razão da ausência de qualquer ato ilícito ou que tenha causado prejuízo ao erário e possa ser imputado ao Recorrente, bem como à comprovação de caso fortuito impeditivo à prestação de contas, em observância aos princípios da razoabilidade e proporcionalidade'. 
Análise:
Cumpre refletir sobre a dosimetria, ventilada pelo recorrente. A problemática atinente à proporcionalidade na gradação das sanções administrativas e/ou multas civis derivadas de irregularidades na Administração Pública tem sido objeto de contínua discussão no âmbito do Poder Judiciário [p.ex. STJ: REsp 1457255/PR, Rel. Min. Napoleão Nunes Maia Filho, 1ª Turma, DJe 20/8/2014 e AgRg no AREsp 73.968/SP, Rel. Min. Benedito Gonçalves, 1ª Turma, DJe 29/10/2012; TRF-1ª Região: AC 00033215120104014002, Rel. Des. Federal Olindo Menezes, eDJF1 17/7/2015, AC 0000664-72.2009.4.01.3000/AC, Rel. Des. Federal Olindo Menezes, 4ª Turma, e-DJF1 10/12/2014; AC 0005400-05.2002.4.01.3801/MG, Rel. Juiz Federal Marcelo D. da Costa, 2ª Turma Suplementar, e-DJF1 12/7/2013; TRF-2ª Região: AC 0010738-77.2006.4.02.5001, Rel. Des. Federal Guilherme C. de Castro, 6ª Turma Especializada, disponib. 30/8/2010; TRF-5ª Região. AC 581930/RN, Rel. Des. Federal Rubens de M. Canuto (Convocado) , 1ª Turma, DJe 22/9/2015, dentre outros].
Contudo, vale lembrar que a dosimetria da pena, na sistemática processual do TCU, tem como balizadores o nível de gravidade dos ilícitos, com a valoração das circunstâncias fáticas e jurídicas envolvidas, a isonomia de tratamento com casos análogos. Não há dosimetria objetiva da multa, comum à aplicação de normas do Direito Penal, nem rol de agravantes e atenuantes legalmente reconhecido (v.g Acórdão 123/2014-TCU-Plenário) . Ademais, a aplicação de sanções guarda relação com a materialidade dos fatos e a culpabilidade dos responsáveis, não com sua capacidade financeira em quitar a dívida (v.g Acórdão 1790/2014-TCU-Plenário) .
Dessa forma, entende-se que não se aplica a esta unidade técnica imiscuir-se no quantum definido no acórdão recorrido, uma vez se tratar de prerrogativa do relator e do colegiado, bastando ao exame técnico pontuar que as sanções aplicadas aos recorrentes, teve por fundamento o art. 57, da Lei 8.443/92. 
O aludido diploma legal autoriza esta Corte a aplicar multa ao responsável nos casos em que tenha resultado débito. Multa, esta, que será valorada em até cem por cento do valor atualizado do dano causado ao Erário. 
Portanto, à luz desses dispositivos, o valor aplicado se encontra dentro dos parâmetros estabelecidos pelo RI/TCU e, por consectário lógico, dentro dos propósitos dos princípios da razoabilidade e da proporcionalidade, sendo legal e regimentalmente embasado. 
Conforme já afirmado, a dosimetria do valor da multa é questão afeta ao relator e ao colegiado, sendo despropositado à unidade técnica opinar acerca de sua alteração, uma vez que se insere na margem discricionária do julgador. No entanto, nada obsta que o Relator ad quem pondere sobre o quantum da multa aplicada e, caso julgue adequado, reduza o seu montante. 
CONCLUSÃO
Das análises anteriores, conclui-se que:
a) não houve vício de fundamentação no acórdão, logo não há nulidade. Também não se conseguiu, nas razões recursais, se demonstrar o fato impeditivo, alheio à vontade do ex-gestor, a impossibilitar a apresentação da prestação de contas, logo, não se verificou motivos para a iliquidez das presentes contas;
	b) nos termos da recente jurisprudência desta Corte, a omissão na apresentação da prestação de contas caracteriza-se como erro grosseiro a que faz menção o art. 28, da Lei 13.655/2018 e, portanto, sujeita o recorrente a apenação imputada;
c) o valor da multa imputado ao recorrente encontra-se no limite legal definido pelo art. 57, da Lei 8.443/92;
Com base nessas conclusões, propõe-se negar provimento ao recurso.
PROPOSTA DE ENCAMINHAMENTO
Ante o exposto, com fundamento nos arts. 32, I e 33, da Lei 8.443/92 c/c o art. 285, caput, do RI-TCU, submetem-se os autos à consideração superior, propondo-se:
conhecer do recurso e, no mérito, negar-lhe provimento; 
	b) dar ciência do acórdão que for prolatado à recorrente e aos demais interessados, ressaltando-se que o relatório e o voto que o acompanharem podem ser consultados no endereço www.tcu.gov.br/acordaos, no dia seguinte ao de sua oficialização."
	
	É o Relatório.

8.1. Elizabeth Cristina Vasconcelos de Menezes (13.962/OAB-AM) e outros, representando Saul Nunes Bemerguy (peça 43).

Subprocurador-Geral Lucas Rocha Furtado.

TOMADA DE CONTAS ESPECIAL. RECURSOS DO PROGRAMA NACIONAL DE APOIO AO TRANSPORTE DO ESCOLAR NO EXERCÍCIO DE 2009 (PNATE/2009), DO PROGRAMA DINHEIRO DIRETO NA ESCOLA NO EXERCÍCIO DE 2010 (PDDE/2010) E DO PROGRAMA PLANO DE DESENVOLVIMENTO DA ESCOLA NO EXERCÍCIO DE 2010 (PDDE/PDE ESCOLA/2010). OMISSÃO NO DEVER DE PRESTAR CONTAS. CONTAS IRREGULARES. DÉBITO E MULTA. RECURSO DE RECONSIDERAÇÃO. CONHECIMENTO. RAZÕES RECURSAIS INSUFICIENTES PARA ALTERAR O MÉRITO DO JULGADO. NEGATIVA DE PROVIMENTO. OPOSIÇÃO À APRECIAÇÃO EM SESSÃO VIRTUAL. PEDIDO DE RETIRADA DO PROCESSO DA PAUTA DE JULGAMENTO. INDEFERIMENTO.

TOMADA DE CONTAS ESPECIAL (TCE)

Secretaria de Recursos (Serur).

Examina-se recurso de reconsideração interposto por Saul Nunes Bemerguy, ex-prefeito de Tabatinga/AM, gestão 2009/2012, contra o Acórdão 12152/2018-TCU-Segunda Câmara, mantido pelo Acórdão 1308/2019-TCU-Segunda Câmara, mediante o qual esta Corte julgou irregulares suas contas e condenou-o ao pagamento do débito apurado e imputou-lhe multa proporcional ao dano.
O responsável foi apenado em razão da omissão no dever de prestar contas e da não comprovação da regular aplicação dos recursos repassados à Prefeitura por intermédio do Programa Nacional de Apoio ao Transporte Escolar (Pnate) , em 2009, do Programa Dinheiro Direto na Escola (PDDE) e do Plano de Desenvolvimento da Escola (PDE) , em 2010.
Preliminarmente, ratifico meu despacho pelo conhecimento da presente peça recursal como recurso de reconsideração porquanto atendidos os requisitos de admissibilidade previstos nos arts. 32, inciso I, e 33 da Lei nº 8.443/1992 (peça 65) .
No tocante ao mérito, a Secretaria de Recursos (Serur) , em análise sobre a matéria (peças 70 e 71) , que contou com a anuência à peça 72 do Ministério Público especializado (MPjTCU) , propôs a rejeição das razões recursais e a manutenção da deliberação original, posicionamento com o qual concordo e cujos fundamentos incorporo às minhas razões de decidir, sem prejuízo das considerações a seguir.
O recorrente não trouxe elementos capazes de provocar a reforma do acórdão adversado. Em síntese, sustenta que:
	(i) houve nulidade do acórdão ora recorrido por vício de fundamentação e a iliquidez das contas;
	(ii) a ausência de dolo ou má-fé na prática de ato ilegal;
	(iii) falta de razoabilidade e proporcionalidade no valor da multa aplicada.
Primeiramente, não deve prosperar as alegações do recorrente de que houve nulidade do acórdão ora recorrido por vício de fundamentação e a iliquidez das contas em razão da apreensão dos comprovantes para prestação de contas pela "Operação Imperador" da Polícia Federal.
Conforme afirmado pela Secretaria de Recursos, tal argumento já havia sido devidamente refutado no âmbito da instrução inicial da então Secex/AM (peça 31) , a qual foi transcrita no voto condutor dos embargos de declaração (peça 49) , de relatoria do Ministro Substituto Marcos Bemquerer Costa.
Transcrevo mais uma vez nestes autos aquela análise:
12.	 As alegações não prosperam por dois motivos essenciais. Primeiro, a denominada Operação 'Imperador' realizada pela Polícia Federal apreendeu documentos em 14/4/2011, data posterior a todas as datas limites de prestação de contas dos programas ora inquinados, de forma que é de se exigir que as respectivas prestações de contas já deveriam ter ocorrido.
13.	 Conforme constou na instrução inicial, para o Pnate/2009 a prestação de contas deveria ocorrer em 15/4/2010, ou seja, um ano antes da operação policial. Para o PDDE/PDE/2010 e PDDE/2010 a prestação de contas deveria ter sido em 28/2/2011, mais de um mês antes da operação. Portanto, já de início, não assiste razão ao responsável quando afirma que ficou impossibilitado de prestar contas.
14. Porém, mesmo que se admita o atraso em prestar contas, o segundo motivo floresce, pois, não ficou comprovada a impossibilidade em prestar as contas. Em consulta à internet é possível verificar que a operação 'Imperador' teve como alvo principal as irregularidades detectadas pela Controladoria Geral da União (CGU) no município de Tefé/AM (peça 29, p. 1-3) , informação corroborada pela justiça federal (peça 25, p. 32) , mas que paralelamente foram apreendidos documentos relativos à prefeitura de Tabatinga/AM e Piauini/AM, em virtude de similaridade das ocorrências e da presença do mesmo escritório de contabilidade envolvido na fraude em Tefé/AM.
15.	 Tratou-se então da mesma operação, mas de processos distintos, sendo em Tefé/AM o foco principal regido pelos processos judiciais citados nas alegações de defesa, a saber: 271278.2012.4.01.3200, 4219-11.2011.4.01.3200 e 16913-12.2011.4.01.3200, os quais parecem realmente extraviados, segundo informação da justiça federal (peça 25, p. 34-35) .
16. No entanto, a operação em Tabatinga/AM está relatada em distinto processo 22824.2011.4.01.3201 (peça 25, p. 18-22) , cuja simples consulta ao site da justiça federal indica estar arquivado na 1ª Vara da Justiça Federal em Tabatinga/AM (peça 29, p. 4-7) . Sobre esse processo judicial o responsável não traz qualquer alegação.
17.	 Em nenhum momento as alegações de defesa comprovam que os documentos de Tabatinga/AM foram apreendidos juntamente com os processos de Tefé/AM, posteriormente supostamente extraviados. A corroborar, a Operação "Imperador" tratou de desvio em relação ao Fundo de Desenvolvimento da Educação (Fundeb) e ao Programa Nacional de Alimentação Escolar (Pnae) , mas não em relação aos programas federais tratados nestas contas, tanto assim que nos autos de arrecadação não consta qualquer menção ao Pnate ou ao PDDE (peça 25, p. 20-22, p. 24) .
18.	 O responsável alega que o suposto extravio tornaria impossível sua defesa, por motivo alheio a sua vontade. Porém, não está devidamente comprovado que no suposto extravio de documentos (o chamado malote 10) ocorrido no âmbito da justiça federal estavam os documentos referentes à Tabatinga/AM, nem que os documentos apreendidos de Tabatinga se referiam ao Pnate e ao PDDE, de forma que a impossibilidade de defesa, e consequente iliquidez das contas, desvanece a ponto de exigir várias conjecturas sem comprovação, o que impede o acolhimento das alegações de defesa.
19.	 Quanto ao ônus da prova e presunção de inocência, a alegação de que caberia ao órgão de controle a produção de provas para comprovar a regularidade da aplicação dos recursos públicos repassados por convênio, ou de natureza convenial, como é o Pnate e o PDDE, é recorrente neste Tribunal.
20.	 Entretanto, por força do que dispõe o art. 70, parágrafo único, da Constituição Federal, bem assim o art. 93 do Decreto-Lei 200/1967 c/c o art. 66 do Decreto 93.872/1986, tal comprovação compete exclusivamente ao gestor dos recursos públicos.
21.	 Tal entendimento está consolidado nesta Corte de Contas, conforme se verifica nos Acórdão 1577/2014-TCU-Segunda Câmara, rel. André de Carvalho; 6.716/2015 - 1ª Câmara, rel. Augusto Sherman; 9.254/2015 - 2ª Câmara, rel. Ana Arraes; 9.820/2015 - 2ª Câmara, rel.  Raimundo Carreiro; e 659/2016 - 2ª Câmara, rel. Marcos Bemquerer.
22. Desse modo, ao contrário do que supõe o responsável, em sede de prestação de contas, o ônus da prova recai sobre o gestor e não sobre o TCU, devendo o gestor fornecer todas as provas da regular aplicação dos recursos sob sua responsabilidade, em conformidade com os normativos vigentes e reiterada jurisprudência do TCU.
No que se refere ao argumento de que não houve dolo ou má-fé na prática de seus atos, este também não tem o condão de alterar o decisum ora recorrido, uma vez que a jurisprudência desta Corte é pacífica no sentido de que:
A responsabilidade dos jurisdicionados perante o TCU é de natureza subjetiva, caracterizada mediante a presença de simples culpa stricto sensu, sendo desnecessária a caracterização de conduta dolosa ou má-fé do gestor para que este seja responsabilizado. Desse modo, é suficiente a quantificação do dano, a identificação da conduta do responsável que caracterize sua culpa, seja por imprudência, imperícia ou negligência, e a demonstração do nexo de causalidade entre a conduta culposa (stricto sensu) e a irregularidade que ocasionou o dano ao erário. (Acórdão 635/2017-TCU-Plenário, de relatoria do Min. Aroldo Cedraz, constante da "Jurisprudência Selecionada") 
Além disso, o ora recorrente argumenta que se aplica nesse caso concreto o art. 28 do Decreto-Lei nº 4.657/1942 (Lei de Introdução às Normas do Direito Brasileiro - LINDB, introduzido pela Lei 13.655/2018) que prevê expressamente que "o agente público responderá pessoalmente por suas decisões ou opiniões técnicas em caso de dolo ou erro grosseiro".
Esta Corte tem se posicionado no sentido de que:
A regra prevista no art. 28 da LINDB (Decreto-lei 4.657/1942) , que estabelece que o agente público só responderá pessoalmente por suas decisões ou opiniões técnicas em caso de dolo ou erro grosseiro, não se aplica à responsabilidade financeira por dano ao erário. O dever de indenizar prejuízos aos cofres públicos permanece sujeito à comprovação de dolo ou culpa, sem qualquer gradação, tendo em vista o tratamento constitucional dado à matéria (art. 37, § 6º, da Constituição Federal) . (Enunciado extraído do Acórdão 5547/2019-TCU-Primeira Câmara, Rel. Min. Benjamin Zymler, constante da "Jurisprudência selecionada" do TCU) 
Em adição, conforme consta da instrução da Secretaria de Recursos (peça 70) :
6.8. Após a publicação da Lei 13.655/2018, o Tribunal já se debruçou sobre a exegese do comando legal (art. 28) e tem entendido que a conduta culposa do responsável que foge ao referencial do "administrador médio" utilizado pelo TCU para avaliar a razoabilidade dos atos submetidos a sua apreciação caracteriza o "erro grosseiro" a que alude o art. 28 do Decreto-lei 4.657/1942  (Lei de Introdução às Normas do Direito Brasileiro) , incluído pela Lei 13.655/2018.
Também não deve prosperar a alegação de falta de razoabilidade e proporcionalidade no valor da multa aplicada, visto que a jurisprudência pacífica deste Tribunal é no sentido de:
 A dosimetria da pena, no âmbito do TCU, tem como balizadores o nível de gravidade dos ilícitos apurados, com a valoração das circunstâncias fáticas e jurídicas envolvidas, e a isonomia de tratamento com casos análogos. O Tribunal não realiza dosimetria objetiva da multa, comum à aplicação de normas do Direito Penal. Não há um rol de agravantes e atenuantes legalmente reconhecido. Histórico de bons antecedentes funcionais não tem relevância para a apuração do valor da multa. (Enunciado extraído do Acórdão 123/2014-TCU-Plenário, Rel. Min. Raimundo Carreiro, constante da "Jurisprudência Selecionada") 
Por derradeiro, esclareço que foi protocolada eletronicamente, na noite de ontem, 15 de abril, às 19:15h, petição (Doc. 64.437.758-2) de interesse do responsável-recorrente, subscrita por seus procuradores, a qual foi tramitada às 12:21h de hoje para a análise do meu Gabinete.
Na referida peça, requer-se "a retirada de pauta do Processo TC Processo 031.079/2015-6", bem assim a sua inclusão "em pauta de julgamento cuja sessão se dê de forma telepresencial." Reproduzo, a seguir, o inteiro teor da manifestação da parte:
	SAUL NUNES BEMERGUY, já qualificado nos autos do processo em epígrafe, vem perante Vossa Excelência, com o devido acato e respeito, por intermédio de seus patronos que ao final assinam, expor e requerer o que segue. 
	Os autos em epígrafe versam acerca de Recurso de Reconsideração interposto pelo Sr. Saul Nunes Bemerguy em face do Acórdão 12152/2018-TCU-Segunda Câmara, exarado nos autos do Processo TC Processo 031.079/2015-6, que julgou IRREGULARES as contas do Sr. Saul Nunes Bemerguy relativas aos recursos transferidos por meio do Programa Nacional de Apoio ao Transporte Escolar - PNATE (2009) , do Programa Dinheiro Direto na Escola - PDDE e do Plano de Desenvolvimento da Escola (2010) , com imputação de débito no total dos valores repassados e aplicação da penalidade de multa na monta de R$ 12.000,00 (doze mil reais) . 
	Com efeito, tomou-se conhecimento de que os presentes autos foram incluídos na pauta de julgamento do dia 16/04/2020. Portanto, diante da obrigação de preservar a ampla publicidade e a transparência das deliberações proferidas pelo Tribunal, buscou-se obter informações sobre como seria possível acompanhar a deliberação da sobredita sessão virtual. 
	Contudo, verificou-se que as sessões não estão sendo gravadas; o Voto do Relator está sendo disponibilizado em sistema desta Corte, em que as partes e os seus patronos não têm acesso, para que os demais pares da Corte emitam concordância ou não com o Voto. 
	Isto é, não está havendo discussão em sessão plenária do objeto dos autos, fato que obstaculiza o princípio do devido processo legal, na medida em que os patronos estão impossibilitados de acompanhar o processo e contribuir de forma efetiva com a formação do convencimento dos julgadores. 
	Em razão disso, cumpre trazer à baila o art. 3º da Resolução TCU nº 311, de 19/03/2020, que salvaguarda o direito de oposição motivada ao exame de processo em sessão virtual. A saber:
	 Art. 3º As pautas das sessões virtuais observarão a forma e os prazos estabelecidos no Regimento Interno para as sessões presenciais.
	§ 1º É facultado à parte opor-se, motivadamente, ao exame de processo em sessão virtual, mediante peticionamento dirigido ao Relator até às 10 horas e 30 minutos do dia do encerramento da sessão respectiva. 	
	§ 2º Os Ministros, os Ministros-Substitutos convocados ou o Representante do Ministério Público poderão registrar oposição a que o processo pautado seja apreciado de forma virtual até o encerramento da sessão respectiva. 
	§ 3º Caso ocorra o registro de oposição de que trata o parágrafo anterior, o processo ficará automaticamente excluído da pauta da sessão virtual e será examinado, oportunamente, em sessão presencial. (grifo nosso) 
	Ademais, sabe-se que a supremacia da Constituição impõe a irradiação de seus princípios e regras pelos institutos do Direito Administrativo, conferindo à Administração Pública uma roupagem constitucional. 
	Dessa forma, toda a atividade administrativa encontrará seu fundamento e seus limites na Carta Magna, de modo que a todo tempo o administrador público trabalhará à luz da vontade constitucional.
	Logo, é inafastável a obrigação desta ilustre Corte de Contas diante dos comandos constitucionais que asseguram a ampla publicidade e a necessidade de transparência de todos os atos da Administração Pública, bem como o princípio do devido processo legal, em suas sessões de julgamento. 
	Desta feira, considerando o cenário que circunda a sessão que ocorrerá no dia 16/04/2020, requer-se à Vossa Excelência: 
	a. A retirada de pauta do Processo TC Processo 031.079/2015-6, com base em todos os argumentos já expostos, possibilitando ao jurisdicionado o direito à publicidade, à transparência dos atos da Administração Pública, e, principalmente a salvaguarda do devido processo legal, com arrimo no art. 3º, §§1º e 3º da Resolução TCU nº 311, de 19/03/2020; 
	b. A inclusão do Processo TC Processo 031.079/2015-6 em pauta de julgamento cuja sessão se dê de forma telepresencial, respeitando os termos da Resolução TCU nº 314, de 14/04/2020, assim como o direito ao contraditório e ampla defesa, à publicidade e à transparência, sob pena de infirmar o devido processo legal. 
	Por fim, requer que todas as notificações, intimações e especialmente publicações referentes ao feito sejam dirigidas aos advogados Fábio Nunes Bandeira de Melo, inscrito na OAB/AM sob o nº 4.331 e Bruno Vieira da Rocha Barbirato, inscrito na OAB/AM sob o nº 6.975, ambos com escritório profissional localizado na cidade de Manaus, capital do Estado do Amazonas, na Rua dos Angelins, nº 285, Conjunto Kyssia, Bairro Dom Pedro, CEP 69.040-230, sob pena de nulidade dos atos posteriores à juntada do instrumento procuratório.
Passo a decidir.
Observo que a parte, ao fundamentar o seu pedido no art. 3º, §§ 1º e 3º, da Resolução-TCU 311/2020, apresenta, além de solicitação de retirada do processo de pauta, oposição ao exame do feito em sessão virtual.
De início, anoto que, consoante a novel sistemática de apreciação e julgamento, por meio eletrônico, de processos da competência desta Casa, estabelecido pela Resolução-TCU 311, de 19 de março do corrente, com alterações promovidas pela Resolução-TCU 313, as partes podem apresentar oposição ao exame do feito em sessão virtual, conforme dispositivos transcritos na petição apresentada.
Extraio duas conclusões do regramento em comento. A primeira é a de que o dispositivo que socorre ao recorrente-oponente é o § 1º, eis que os parágrafos subsequentes (2º e 3º) dizem respeito a oposição apresentada por Ministros, Ministros-Substitutos convocados ou Representante do Ministério Público junto ao TCU. E, a segunda, consectária da primeira, é que a petição da parte deve explicitar os motivos pelos quais ela considera inapropriado o julgamento virtual. Ou seja, não há exclusão automática da pauta quando da apresentação da oposição, mas tão-só na hipótese de o relator, ao enfrentar os argumentos apresentados, os considere pertinentes a que se chegue a essa decisão.  
Isso posto, noto que a parte declinou os seguintes fundamentos a amparar o seu pedido:
	i. as sessões não estariam sendo gravadas; 
	ii. o Voto do Relator estaria sendo disponibilizado em sistema desta Corte em que as partes e os seus patronos não têm acesso;
	iii. não estaria havendo discussão em sessão plenária do objeto dos autos;
	iv. tais circunstâncias estariam a dificultar o cumprimento do princípio do devido processo legal, na medida em que os procuradores estariam impossibilitados de acompanhar o processo e contribuir de forma efetiva com a formação do convencimento dos julgadores.
Primeiro, cumpre registrar que tal modalidade de apreciação de processos (pela forma eletrônica, em sessão virtual) , embora seja recente no âmbito desta Corte, há muito já vem sendo utilizada pelo egrégio Supremo Tribunal Federal (STF) que, recentemente, ampliou o seu alcance, passando a prever, inclusive, a realização de sustentação oral por meio de envio de arquivo eletrônico com essa finalidade[footnoteRef:2].  [2:  O STF editou recentemente a Emenda Regimental 53, de 18/3/2020, que "altera dispositivo do Regimento Interno do Supremo Tribunal Federal para ampliar as hipóteses de julgamento por meio eletrônico e prever a realização de sustentação oral em ambiente virtual", bem assim as Resoluções-STF 669, de 19/3/2020, que "altera a Resolução nº 642, de 14 de junho de 2019 e dá outras providências", e 672, de 26/3/2020, que "permite o uso de videoconferência nas sessões de julgamento presencial do Plenário e das Turmas." No caso das sessões virtuais, destaque-se fala do Presidente daquela Corte Maior, Ministro Dias Toffoli, de que a ampliação das hipóteses de julgamento por meio de sessões virtuais e a disponibilização de ferramenta tecnológica para o envio das sustentações orais "é salutar para a gestão processual e para a prestação jurisdicional, na medida em que coloca em evidência o postulado da duração razoável dos processos, otimizando, ademais, as pautas dos órgãos colegiados da Corte, que contam com inúmeros feitos que aguardam julgamento". Informações dispostas no Portal do Supremo Tribunal Federal. Disponível em http://portal.stf.jus.br/noticias/verNoticiaDetalhe.asp?idConteudo=440658&ori=1. Acesso em 15/4/2020. ] 
Segundo, embora, de fato, não haver gravação dessas sessões, mas, tão-só o registro dos votos, tal procedimento é muito semelhante ao adotado pela Corte Suprema nas suas sessões virtuais, exatamente porque não há a efetiva presença de atores, como numa sessão presencial. Isso em nada impede a discussão das matérias pelos julgadores e pelo Ministério Público, oportunidade em que, nos termos da Resolução-TCU 311/2020, aqueles podem apresentar voto divergente ao do relator (art. 4° e parágrafos) , bem assim, juntamente com o Parquet especializado, se opor à apreciação na sessão virtual (art. 3°, §2°) , e mesmo, nos termos do art. 8°, pedir vista regimental dos autos.
 Terceiro, os votos dos relatores e/ou dos revisores sempre esteve disponível em sistemas internos da Corte de Contas, os quais, todavia, sempre o foram, e ainda o são, de acesso exclusivo aos julgadores e ao Ministério Público especializado, bem assim aos gabinetes das respectivas autoridades e aos servidores que secretariam as sessões. Isso em nada discrepa da linha adotada em outros tribunais superiores, e não configura, de modo algum, impedimento ao exercício da defesa. 
E, quarto, a formação da convicção dos julgadores e do Parquet de Contas tem sido exercida, como sói acontecer nos tribunais, pela apresentação de elementos e documentos, razões e fundamentos, seja nas defesas, seja na distribuição de memoriais, seja ainda na realização de reuniões técnicas e participação em audiências. Nesse sentido, a mera presença, ou não, das partes e/ou dos seus procuradores, nas sessões de julgamento, em nada interfere no convencimento dos magistrados, ou mesmo do custos legis. 
Nesse contexto, releva notar que, como tantos outros órgãos, o TCU, considerando a situação ora vivida em geral no mundo e, em particular, no país, com a impossibilidade de se estimar o horizonte temporal do término das restrições ao convívio social, com retorno à normalidade das ações presenciais, a exemplo da realização de julgamentos e demais atos processuais com a presença das partes, dos julgadores, e do Parquet (exatamente audiências, entrega de memoriais etc.) , além de ter lançado no ordenamento as Resoluções-TCU 311/2020, e 313/2020 (e que alterou aquela norma) , bem assim a Portaria-TCU 65, de 26/3/2020, adotou uma série de outras providências, dentre elas possibilitar, além de procedimento de praxe já em uso, qual seja, o recebimento de memoriais por correio eletrônico (a exemplo do envio do pedido de retirada de pauta, apresentado pela parte) , também a realização de audiências com a utilização de recursos de videoconferência. 
Quaisquer dessas providências poderia ter a parte lançado mão mediante requerimento singular, visando pudesse esclarecer pontos que ainda considerasse como duvidosos ou não esclarecidos, e isso a despeito das análises técnicas já lançadas, visto terem sido realizadas todas as etapas processuais cabíveis.
De outra parte, cabe registrar que, em razão da novel sistemática de apreciação e julgamento, por meio eletrônico, de processos da competência desta Casa, estabelecida pela Resolução-TCU 311/2020, passou a ser possível à parte, consoante as alterações promovidas pela Resolução-TCU 313/2020, e à semelhança do procedimento implantado e. STF, produzir sustentação oral em sessão virtual, conforme o art. 2°-A, visando exatamente permitir o exercício da ampla defesa em tempos de restrição de contato social, ou óbice ao deslocamento para a sua implementação pela via presencial. Sem embargo, verifico que a parte não se utilizou dessa via, embora tenha promovido a juntada eletrônica da petição em exame. 
Ao concluir, é certo que, consoante assentado na jurisprudência desta Corte, embora a solicitação de retirada do processo de pauta seja uma faculdade legítima da parte,  seu deferimento constitui decisão discricionária do relator, não se incluindo no rol de direitos subjetivos processuais das partes, mesmo porque a tramitação dos processos nesta Corte não se sujeita à agenda dos profissionais que neles atuam ou dos respectivos responsáveis, e deve ser sopesado com os princípios da celeridade e economia processual. 
Assim, não há de se falar em cerceamento de defesa, visto que as etapas processuais anteriores foram devidamente cumpridas, e o não atendimento do pedido não acarreta nulidade do julgamento. Nessa direção são, por exemplo, os Acórdãos 3.034/2013 e 1.936/2015, do Plenário; 8.089/2014, 8.532/2017 e 10.846/2018, estes da 1ª Câmara; e 12.421/2016 e 8.689/2019, da 2ª Câmara.
Desse modo, por entender que o processo se encontra apto para julgamento, rejeito a oposição apresentada, denegando o pleito apresentado da sua retirada da pauta para apreciação em sessão telepresencial.
Ante o exposto, e acolhendo o posicionamento unânime da instrução técnica e do Parquet pelo improvimento do apelo recursal, VOTO no sentido de que o Tribunal adote a deliberação que ora submeto a este Colegiado.
TCU, Sala das Sessões Ministro Luciano Brandão Alves de Souza, em 16 de abril de 2020.
Ministro JOÃO AUGUSTO RIBEIRO NARDES 
Relator